臺灣臺南地方法院民事裁定
111年度家親聲字第272號
聲  請  人  陳○○    住○○市○○區○○街000號
代  理  人  李慧千律師(法扶律師)
相  對  人  謝○○  

上列當事人間聲請變更子女姓氏事件，本院裁定如下：
    主  文
未成年子女甲○○（男，民國000年0月00日生，身分證統一編號：
Z000000000號）之姓氏准變更為母姓「陳」。
程序費用由相對人負擔。
    理  由
一、聲請意旨略以：兩造婚後育有未成年子女甲○○（年籍資料如
    主文所示) ，嗣兩造於民國105年3月間經法院調解離婚，並
    約定甲○○權利義務之行使或負擔均由兩造共同任之，嗣兩造
    於105年5月間重新約定甲○○權利義務之行使或負擔均由聲請
    人單獨任之。又聲請人懷有甲○○時，相對人即因毒品案件入
    監執行，雖曾出監，但陸續進出監獄迄今已逾10年，此期間
    相對人從未盡到扶養甲○○之義務，完全對於甲○○沒有扶養、
    沒有探視、沒有聯絡，未曾主動探視或聯絡關懷未成年子女
    ，親子關係疏離。姓氏問題已造成未成年子女生活上的困擾
    ，為避免影響未成年子女日後對聲請人的認同感及歸屬感，
    改從母姓將有利未成年子女之成長及身心正常發展，爰依民
    法第1059條第5 項第1 款、第4 款規定，為未成年子女之利
    益，聲明請求變更未成年子女之姓氏為母姓「陳」等語。
二、相對人則以：這次入監執行刑期約16年，但已執行9年多，
    已經報請假釋，明年應該就能出監；之前出監時有要去探視
    甲○○，但遭到阻礙，後來一直在監執行，也不知甲○○之住處
    ，才沒有聯絡；如果變更姓氏是對甲○○有幫助，做為父親也
    會希望甲○○好，也願尊重甲○○的自主權，出獄後會盡到身為
    父親的責任，而甲○○姓「謝」已10多年應該也習慣用這個姓
    ，相對人不同意甲○○改姓等語置辯。並聲明：駁回聲請人之
    聲請。
三、按「有下列各款情形之一，法院得依父母之一方或子女之請
    求，為子女之利益，宣告變更子女之姓氏為父姓或母姓：
    父母離婚者。父母之一方或雙方死亡者。父母之一方或雙
    方生死不明滿三年者。父母之一方顯有未盡保護或教養義
    務之情事者。」，民法第1059條第5項定有明文。而姓氏屬
    姓名權而為人格權之一部分，具有社會人格之可辨識性，與
    身分安定及交易安全有關外，姓氏尚具有家族制度之表徵，
    故賦予父母選擇權，惟因應情勢變更，倘有為子女之利益，
    父母之一方或子女自得請求法院宣告變更子女之姓氏為父姓
    或母姓。再者，民法規範父母子女間之法律關係，向以追求
    與維護子女之最佳利益為最優先考量，藉以實現憲法保障子
    女人格權益之價值，至於如何以子女最佳利益為考量，必須
    綜合家庭狀況、親權行使、子女人格成長等整體情狀予以審
    酌。
四、經查：
    ㈠聲請人主張兩造婚後育有未成年子女甲○○，兩造於105年3
      月間經法院調解離婚，並約定甲○○權利義務之行使或負擔
      由兩造共同任之，嗣兩造於105年5月間重新約定甲○○權利
      義務之行使或負擔由聲請人單獨任之等情，業據其提出戶
      籍謄本、調解程序筆錄為證（見本院111年度司家調字第2
      82號《下稱司家調282》卷第11-23頁），堪以認定。
    ㈡又聲請人主張相對人於聲請人懷有甲○○時，即因毒品案件
      入監執行，已陸續進出監獄逾10年，完全對於甲○○沒有扶
      養、沒有探視、沒有聯絡，未曾主動探視或聯絡關懷未成
      年子女，親子關係疏離，顯有未盡保護或教養義務情事等
      情，為相對人否認，並以前詞置辯。然查，相對人因案陸
      續入監執行確已有10多年之時間，此期間正為甲○○出生及
      幼年成長之寶貴時間等情，有上開戶籍謄本、臺灣高等法
      院被告前案紀錄表在卷（見本院卷第11-40頁）可佐，相
      對人亦不爭執，堪信為實，足認相對人過去因案多在監執
      行，事實上確有對未成年子女未盡保護及教養義務之情事
      ，而相對人目前仍在監執行，何時能假釋出監亦未可知，
      未來易顯難參與未成年子女之教養。至相對人雖辯稱遭聲
      請人阻止其與未成年子女聯絡等語，僅為相對人片面之抗
      辯，並未提出證據以實其說，自難採信，是相對人前揭抗
      辯，洵屬無據。
五、另本院分別依職權囑託中華民國新女性聯合會、臺南市童心
    園社會福利關懷協會對兩造及所生未成年子女進行訪視。
  　㈠就聲請人及未成年子女部分，其評估建議略以：「1.兩造
      對變更子女姓氏之看法與態度：聲請人表示相對人在聲請
      人懷孕期間即因案入監服刑，未能親自履行對子女扶養意
      願，而相對人出獄後仍對未成年人漠不關心且未負擔扶養
      義務，相對人在未成年人成長過程中處缺位狀態，未能善
      盡撫育職責，聲請人為促進未成年人與同住家庭成員間之
      歸屬感、顧及未成年人身心健全的發展，而採取法律行動
      來聲請變更子女姓氏。2.其他關係人對變更子女姓氏之看
      法與態度：聲請人家人長期與未成年人共同生活居住，清
      楚瞭解過往兩造相處互動情形，知悉且贊同變更未成年人
      之姓氏從母姓一事。3.對變更子女姓氏正確認知之評估：
      聲請人考量未成年人自幼均與聲請人家庭互動關係緊密，
      情感歸屬主要源於聲請人家族，對相對人與相對人家庭未
      有情感連結，不須未成年人延續毫無情感歸屬之家族姓氏
      ，聲請人認為變更姓氏可利於增進未成年人與母方家族情
      感、身分之認同與融入，並且切割未成年人與相對人不良
      行為相似之處，希望藉由新姓名象徵性給予未成年人新生
      活展望。4.善意父母内涵之評估：相對人長期未盡扶養、
      維繫子女親子互動之責，多年來聲請人及其家人已慣性主
      導未成年人的教育規劃且有實際行動，未有主動、積極協
      助未同住的親方與未成年人持續穩定的會面互動及提升相
      對人之父職角色的參與、責任及能力，友善父母之善意有
      待提升。5.未成年子女意願之綜合評估：⑴未成年人可具
      體表達受聲請人及其家人照顧經驗及與相對人互動之情形
      ，尚能專注問題詢答，坐姿自在不拘謹、語調平穏未顯露
      緊張神情，並表示其所述内容無需保密。⑵未成年人考量
      其多年來未有與相對人相處生活經驗，且對未成年人而言
      ，因相對人過往有欺負聲請人情形，未成年人認為相對人
      係壞人，不願與相對人共同姓氏，因而期待可以改與聲請
      人同姓氏，對變更從母姓尚具高度期待。」等語（見本院
      司家調282卷第85-91頁）。
  　㈡就相對人部分，其評估建議略以：「一、依相對人陳述，
      案童出生時，他人監服刑中，因為被判二個執行刑。他第
      一個刑期結束出獄（105年）時，因聲請人也在服刑。他
      有聯絡照顧案童的聲請人大姐表達想探視及給付一些扶養
      費，但被聲請人大姐拒絶，造成他一直無法與案童會面交
      往及幫忙付扶養費上目前他已經聲請假釋，很有可能過年
      前就能出獄，若他出獄後，希望能與案童會面交往，若對
      方不嫌錢少，他也願意幫忙給付案童扶養費。社工告知相
      對人，若他將來出獄與案童會面交往受阻，他有聲請會面
      交往的權利。相對人高興的表示，他就是需要這樣的救濟
      管道。二、對於變更姓氏，相對人表示聲請人來告訴他，
      想改姓的理由是因為小孩不乖。他覺得小孩不乖，因該是
      管教的問題，並非改姓就能變好。他認為現階段變更案童
      的姓氏，對案童並沒有益處。也認為聲請人方不讓他與案
      童會面，可能刻意讓案童不知道有父親的存在。相對人提
      出質疑，讓案童以為自己沒有爸爸，這樣對小孩是好的嗎
      ？三、綜上，從案童出生後，相對人確實長期人監服刑中
      。相對人曾在出獄期間試著聯絡探視案童但受到聲請人大
      姐阻撓。社工認為相對人尚有心在近期出獄後與案童會面
      交往重新建立關係，也有心幫忙支付案童扶養費，對於案
      童的身心實屬有益。因社工未訪視聲請人，無法對聲請人
      方對案童變更、姓氏之利益及案童意願進行整體評估，建
      議法官依兩造訪視報告自為裁酌。」等語（見本院司家調
      282卷第65-70頁）。
六、本院綜觀上開事證，審酌甲○○自兩造離婚後，於105年5月間
    即由聲請人單獨任親權人，與聲請人情感依附關係緊密，反
    觀相對人因在監執行，自甲○○出生迄今亦未曾聯絡探視及扶
    養未成年子女，顯未盡保護教養義務，而甲○○保有其父姓氏
    ，將使甲○○之實際照顧、生活情形，與表徵家族網絡之姓氏
    不相一致，使甲○○產生身分認同之混淆，且甲○○在上開家庭
    環境下成長，情感上認同、依附母方親人，生母在其自我認
    同之發展過程中產生絕大的影響力，而形成其欲符合其認同
    對象之心理趨向，故為避免因姓氏產生隔閡，可認變更未成
    年子女之原姓氏係符合為未成年子女之利益，是本件聲請為
    有理由，應予准許。
七、依家事事件法第97條、第104 條第3 項，非訟事件法第24條
    第1 項，裁定如主文。
中　　華　　民　　國　　111 　年　　10　　月　　26　　日
                  家事法庭  法  官  陳文欽
以上正本係照原本做成。
如不服本裁定，應於裁定送達後10日內向本院提出抗告狀，並繳
納抗告費新臺幣1,000 元。
中　　華　　民　　國　　111 　年　　10　　月　　26　　日
                            書記官  易佩雯